【裁判字號】    98,消債更,107
【裁判日期】    980508
【裁判案由】    更生事件
【裁判全文】
臺灣板橋地方法院民事裁定           98年度消債更字第107號
聲  請  人  甲○○
代  理  人  陳昭全律師
上列當事人依消費者債務清理條例聲請更生及保全處分，本院裁
定如下：
    主  文
更生及保全處分之聲請均駁回。
聲請費用由聲請人負擔。
    理  由
一、按債務人與金融機構協商成立者，不得聲請更生或清算，但
    因不可歸責於己之事由，致履行顯有重大困難者，不在此限
    ；本條例施行前，債務人依金融主管機關協調成立之中華民
    國銀行公會會員辦理消費金融案件無擔保債務協商機制與金
    融機構成立之協商，準用前項之規定，消費者債務清理條例
    第151條第5項、第6項分別定有明文。依其立法理由可知，
    債務清償方案成立後，固由債務人按其條件履行，惟需於其
    後發生情事變更，在清償期間收入或收益不如預期，致該方
    案履行困難甚或履行不能，因不可歸責於己，始能聲請更生
    或清算，此項規定旨在避免債務人任意毀諾已成立之協商，
    濫用更生或清算之裁判上債務清理程序，蓋以債務清償方案
    係經當事人行使程序選擇權所為之債務清理契約，債務人應
    受該成立之協議所拘束，債務人既已與金融機構協商成立，
    如認該協商方案履行有其他不適當情形，自仍應再循協商途
    徑謀求解決。
二、次按，債務人與金融機構協商成立者，除因不可歸責於己之
    事由，致履行顯有重大困難外，不得聲請更生或清算，其立
    法意旨在避免債務人就已成立之協商任意毀諾，濫用更生或
    清算之債務清理程序，蓋因債務清償方案乃係經當事人行使
    程序選擇權所為之債務清理契約，債務人自應受其拘束，故
    債務清償方案成立後，債務人即應按其條件履行，不得任意
    毀諾，僅於其後因情事變更，致該方案履行困難甚或履行不
    能，且債務人就此 債務致履行顯有重大困難，並無可歸責之
    事由時，始能聲請更生或清算。
三、本件聲請意旨略以：聲請人前於民國95年9 月間與各債權銀
    行就無擔保債務成立協商，約定聲請人每月應返還新台幣（
    以下同）27,886元，然聲請人之大陸配偶因97年2 月配偶因
    患有風濕過敏關節炎之疾病回大陸治療，後於97年3 月配偶
    於大陸開刀支付10,000人民幣後，實已無力再負擔，為此聲
    請更生等語。
四、經查：本件聲請人依金融主管機關協調成立之中華民國銀行
    公會會員辦理消費金融案件無擔保債務協商機制，與最大債
    權金融機構台新銀行達成協商，協議每期按月還款30,471元
    之事實，有前置協商協議書在卷可稽。是本件聲請人聲請更
    生，自須審究其是否有「不可歸責於己事由，致履行顯有重
    大困難」之情事：
  (一)聲請人自95年9 月起即任職於可取科技股份有限公司，有聲
    請人提出勞工投保單在卷可憑。又觀諸聲請人所提出95暨96
    年度綜合所得稅各類所得資料清單可知，其95度平均平均月
    薪資為73,344元，96年度平均月薪為74,930元【計算式：88
    0,132 元÷12＝73,344元（95年度）、899,165 元÷12＝74
    ,930 元 （96年度）】，扣除每月協商應還款金額27,886元
    後，聲請人每月約有45,458元至47,044元之餘額，得以供維
    持必要生活之所需。
  (二)聲請人雖主張其每月需支付扶養父親5,000 元扶養費、汽車
    貸款、保險費等其必要支出的生活費已高達5 萬元，所剩無
    幾，且其大陸配偶於97年3 月入院治療後，其已無力繼續履
    行協商費用。惟查：
    (1)有關人壽保險費用部分：
      按人壽保險乃非法律強制規定，而係一般大眾為分散風險
      或理財投資之社會活動，聲請更生者應以維持基本生活為
      需要，人壽保險費用非屬一般吾人基本生活之需要，而係
      有餘資力者所為分散風險理財投資之情事，聲請人此部分
      之人壽保險費核非屬聲請人之基本生活必要支出。
    (2)有關扶養母親費用額部分：
      按受扶養權利者，以不能維持生活而無謀生能力者為限，
      民法第1117條第1 項定有明文，又同條第2 項規定，前項
      無謀生能力之限制，於直系血親尊親屬不適用之，即直系
      血親尊親屬受扶養者，仍須以不能維持生活者為限（最高
      法院87年台上字第1696號判決意旨參照）。聲請人之父親
      吳來福名下有數筆不動產，且另有投資等資產，此有聲請
      人提出吳來福之財產歸屬資料清單1 件在卷可憑，是吳來
      福既有不動產且價值不斐，自難認其有不能維持生活而須
      聲請人扶養之情事。準此，聲請人依此並無支付扶養費之
      義務。
    (3)有關汽車貸款部分：
      按汽車除係確屬基本生活之需要外，即係屬奢侈之動產。
      本件聲請人並未釋明汽車係其基本生活之需要，聲請人已
      負債大於資產，本應盡力節省開支，豈仍有以汽車代步之
      奢侈生活需要，則其汽車貸款即非屬基本生活需要之支出
      。
    (4)消費者債務清理條例之立法目的，係為使不幸陷入經濟困
      境之人得以清理債務、重建生活，並在清理過程中能保有
      符合人性尊嚴之最低基本生活，而非維持債務人過去慣常
      之寬逸生活，是於評估履行原協商方案是否顯有重大困難
      時，並非由聲請人任意主張其基本生活費用之數額，否則
      將造成揮霍無度致難以履行原協商方案者，反而更容易進
      入更生程序之不合理現象，是本院認本件債務人之每月生
      活費用，應以內政部公告之97年度台灣省最低生活費9,82
      9 元為基準。則以債務人前述每月之收入金額約為73,344
      元至74,9 30 元，扣除聲請人基本生活需要之支出費用額
      、扶養配偶（縱令包含扶養聲請人之母親在內）費用合計
      12,834元【計算式：6,417 元X 2(人)＝12, 834 元 】後
      ，聲請人仍有依原協商條件履行每月應還27,886元之資力
      。準此以觀，聲請人並無履行顯有重大困難之虞。
  (三)聲請人另主張其大陸配偶於97年3 月於大陸開刀，支付機票
    費用15000 元、及人民幣10,000元之開刀費後，即無力續為
    履行，聲請人固提出中日友好醫院住費用結算明細清單可憑
    。惟查聲請人應支付人民幣10000 元約合新台幣三萬餘元左
    右及機票費用15000 元，依前開計算聲請人之資力，聲請人
    盡力節省開支後，聲請人確仍有資力支付能力，並非於支付
    該金額後，既會造成聲請人履行顯有重大困難之虞。聲請人
    此部分之主張，尚乏充足證據證明。況聲請人配偶之開刀，
    僅係一時短期狀況，聲請人仍非不得透過向最大債權銀行申
    請延緩繳款之方式獲得解決，殊難認聲請人毀諾協商條件即
    有理由。是以若聲請人苟勤儉克己，依其情形尚不致使其不
    能清償協商金額或影響其後續依協商內容繼續履行之能力。
    足見其於締約後並無何履行困難之情事甚明。其主張有不可
    歸責於己之事由致履行顯有重大困難，殊不足採取。
五、綜上，本件聲請人95年既曾成立債務協商程序，然依聲請人
    之財產及收入狀況，尚非不能清償債務或有不能清償之虞，
    更無有何不可歸責於己致履行顯有重大困難之事由，本件更
    生之聲請，自不符合本條例第3 條及第151 條第5 項、第6
    項所定要件，依首揭說明，應駁回其更生之聲請。又本件聲
    請人更生之聲請既經駁回，則其保全處分之聲請亦失所附麗
    ，應併予駁回。爰裁定如主文。
六、關於聲請人所預繳納之郵務送達費 4,420元，則待本件更生
    聲請事件確定後，如仍尚有剩餘，再予檢還聲請人，併此敘
    明。
中    華    民    國    98    年    5     月    8     日
                  民事第二庭    法  官  李行一
以上正本係照原本作成。
如對本裁定抗告應於送達後10日內向本院提出抗告狀，並繳納抗
告費新台幣1000元。
中    華    民    國    98    年    5     月    8     日
                                書記官  蔡於衡


司法院資訊處製作；財團法人民間司法改革基金會備份。
